臺灣高等法院高雄分院民事判決　　　　96年度上更(一)字第11號
上　訴　人　丙○○
訴訟代理人　楊水柱律師
被上訴人　　戊○○
訴訟代理人　湯瑞科律師
上列當事人間請求返還土地事件，上訴人對於民國94年3 月31日
臺灣屏東地方法院94年度訴字第6 號第一審判決提起上訴，經最
高法院第一次發回更審，本院於96年7 月31日言詞辯論終結，判
決如下：
    主      文
上訴駁回。
第二審訴訟費用由上訴人負擔。
    事實及理由
一、被上訴人起訴主張：坐落屏東縣內埔鄉○○段第663 地號土
    地（下稱系爭土地）為伊所有，上訴人無合法占有之權源，
    竟在系爭土地如原審判決附圖（下稱附圖）所示編號663 部
    分面積4592.98 平方公尺之土地上，種植檳榔樹、設置用電
    供水設施；並於如附圖所示編號663 與編號663-A002產業道
    路間設置鐵絲圍籬等地上物，自屬無權占有，爰依民法第76
    7 條之規定，求為命上訴人應將系爭土地上之地上物除去，
    並將系爭土地返還予伊之判決。原審為被上訴人勝訴之判決
    。其答辯聲明：上訴駁回。
二、上訴人則以：被上訴人雖為系爭土地所有權之登記名義人，
    惟因行政院退除役官兵輔導委員會（下稱退輔會）擬就其所
    代管之國有土地重新規劃，而由退輔會所屬之屏東農場以同
    段840 地號土地，與被上訴人所有之系爭土地辦理互易，雙
    方並相互交換土地使用。嗣屏東農場將系爭土地交付與訴外
    人吳化良耕作，吳化良於民國77年10月間再將系爭土地之耕
    作權出賣予伊，並訂立耕作權讓與同意書，故伊就系爭土地
    自屬有權占有等語，資為抗辯。其上訴聲明：(一)原判決廢棄
    。(二)被上訴人在第一審之訴及假執行之聲請均駁回。(三)第一
    、二審及發回前第三審訴訟費用由被上訴人負擔。
三、兩造不爭執之事項：
（一）系爭土地為被上訴人所有，現由上訴人在系爭土地如附圖
      所示編號663 部分面積4592.98 平方公尺之土地上，種植
      檳榔樹、設置用電供水設施；並於如附圖所示編號663 與
      編號663-A002產業道路間設置鐵絲圍籬等地上物。
（二）同段840 地號土地係屬退輔會經管之國有公用土地，現由
      被上訴人占用在其上種植檳榔。
（三）上訴人於本院前審所提出被上訴人與訴外人甲○○共同簽
      名書立之「放棄書」，其形式上為真正。
（四）以上事項並有系爭土地及同段840 號土地登記謄本（原審
      卷第9 頁、本院上字卷第140 頁）、現場照片四張（原審
      卷第10～11頁）、原審勘驗筆錄（原審卷第39～41頁）、
      屏東縣潮州地政事務所土地複丈成果圖（原審卷第49頁）
      、訴外人甲○○與被上訴人簽名之放棄書影本（本院上字
      卷第37頁）、本院履勘同段840 號土地之勘驗筆錄（本院
      上字卷第183~185 頁）等件附卷可稽。
四、兩造所爭執之事項為：(一)退輔會所屬屏東農場有無以同段84
    0 號土地與被上訴人所有之系爭土地互易？雙方有無相互交
    換土地使用？嗣屏東農場有無將系爭土地交付與訴外人吳化
    良耕作，而吳化良再將系爭土地之耕作權出賣予上訴人？(二)
    上訴人占有系爭土地有無合法權源？經查：
（一）退輔會所屬屏東農場有無以同段840 號土地與被上訴人所
      有之系爭土地互易？雙方有無相互交換土地使用？及屏東
      農場有無將系爭土地交付與訴外人吳化良耕作，而吳化良
      再將系爭土地之耕作權出賣予上訴人？
  １、上訴人主張屏東農場以同段840 號土地與被上訴人所有之
      系爭土地辦理互易，雙方並相互交換土地使用，嗣屏東農
      場將系爭土地交付與吳化良耕作，吳化良於77年10月間再
      將系爭土地之耕作權出賣予上訴人，故上訴人就系爭土地
      係屬有權占有云云。惟查，同段840 號土地係屬退輔會經
      管之國有公用土地，現由被上訴人占用在其上種植檳榔之
      事實，為兩造所不爭；且退輔會所屬屏東農場並無檔案可
      資查證與認定有以同段840 號土地與被上訴人所有之系爭
      土地交換使用或成立土地互易契約，屏東農場亦無將該土
      地交付吳化良使用；又該同段840 號土地現為被占用土地
      ，該農場就該土地並無租賃關係，並擬依財政部函頒之「
      各機關經管國有公用被占不動產處理原則」處理等情，亦
      有屏東農場95年1 月23日屏農產字地0950000110號函在卷
      可稽（本院上字卷第159 頁），足證屏東農場並無以同段
      840 號土地與被上訴人所有同段633 號土地成立互易契約
      或交換使用，亦無出租或交付吳化良使用，且目前係遭無
      權占用之事實，堪予認定。則上訴人主張因屏東農場以同
      段840 號土地與系爭土地成立互易契約，且已交換土地使
      用，而由屏東農場將系爭土地交付吳化良使用後，上訴人
      再向吳化良購買耕作權云云，不足採信。又上訴人雖主張
      屏東農場僅係函覆稱：並無檔案可資查證與認定有以同段
      840 號土地與被上訴人所有之系爭土地交換使用或成立土
      地互易契約等語，而本件土地互易之情事已年代久遠，檔
      案資料均已銷毀，自不能據此認定並無土地互易或交換土
      地使用之情事云云。惟退輔會所屬屏東農場係屬國家機關
      ，如本件確有土地互易或交換土地使用之事實，於互易之
      土地尚未辦理所有權移轉登記或收回交換使用之土地前，
      衡情屏東農場所屬公務員自無銷毀相關檔案或資料之理；
      且同段840 號土地係遭無權占用之事實，已據屏東農場函
      覆本院甚明，業如上述，故上訴人此項主張，亦不足以信
      實。
  ２、再上訴人主張其就系爭土地有合法占有之權源，雖以訴外
      人甲○○與被上訴人共同簽名書立之放棄書（原審卷第30
      頁）上已載明有交換土地使用之事實，及訴外人吳化良將
      系爭土地之耕作權轉讓予上訴人，雙方訂有「農作耕作權
      讓與同意書」（本院卷第37頁）為證等情。惟查，被上訴
      人固不否認上開放棄書上其簽名之真正，但上開放棄書之
      內容係記載：「本人甲○○原向榮民蘇國統購買大同農場
      交換使用之土地番子厝段699-1 號土地，重測後大興段66
      3 號土地使用權」等語，並非記載關於系爭土地與同段84
      0 號土地交換之情形，故縱認甲○○係向蘇國統購買大同
      農場（按即屏東農場）交換使用之同段663 號土地等情屬
      實，然上開內容既記載「甲○○原向榮民蘇國統購買」，
      顯與吳化良有別，上訴人既謂其係向吳化良購買系爭土地
      之使用權，則該放棄書自不足以認定屏東農場有以同段84
      0 號土地與被上訴人所有之系爭土地辦理互易或有交換土
      地使用之事實。再上開吳化良與上訴人訂立之「農作耕作
      權讓與同意書」，係屬私文書，被上訴人既已否認其真正
      ，自應由上訴人證明為真實，惟上訴人迄未能舉證以實其
      說，尚難採信。且吳化良及其妻均早已死亡，為上訴人所
      陳明，已無從傳訊（見本院上字卷第125 頁及本院卷第25
      頁）。況縱認該農作耕作權讓與同意書為真正，但屏東農
      場並無以同段840 號土地與系爭土地成立互易契約或交換
      土地使用，且同段840 號土地亦無出租或交付吳化良使用
      ，目前係遭無權占用之事實，上訴人對此部分亦未能舉證
      證明其現占有使用之系爭土地，確由屏東農場與被上訴人
      為土地互易或交換使用後，屏東農場再有將系爭土地交付
      吳化良使用，嗣由上訴人向吳化良購買耕作權之事實，則
      依上訴人提出之上開文書，亦不足以證明其所稱之前手吳
      化良確由屏東農場將系爭土地交付使用而有合法權源，及
      上訴人亦確有占用系爭土地之合法權源。又上訴人固占用
      系爭土地約20年之久，而被上訴人此前均未異議或請返還
      ，但被上訴人亦稱自其父親時即占用同段840 地號土地至
      今約40年之久，而退輔會或國有財產局亦均未予討回等情
      ，惟仍不能以此即推論上訴人有占用系爭土地之合法權源
      甚明。而上訴人既無占有系爭土地之合法權源，則其引用
      最高法院75年3 月11日之75年度第5 次民事庭會議決議(一)
      之法律意見，主張因同段840 地土地已與被上訴人所有之
      系爭土地辦理互易，雙方即互為租賃之關係云云，亦不可
      採。
  ３、又上訴人主張被上訴人就本件「有成立互易契約」及「雙
      方土地有交換使用」之事實，於原審及本院前審審理中均
      已為自認，自應受拘束，上訴人就上開事實即無庸舉證云
      云。然按「當事人主張之事實，經他造於準備書狀內或言
      詞辯論時或在受命法官、受託法官前自認者，無庸舉證」
      ，固為民事訴訟法第279 條第1 項所明定。惟自認之客體
      為事實，如自認人能證明其自認與事實不符者，自得撤銷
      其自認，此觀民事訴訟法第279 條第3 項之規定及最高法
      院93年度台上字第2341號判決意旨自明。經查，被上訴人
      （之訴訟代理人）於原審係陳稱：「退輔會當初確實有意
      願要與原告（即被上訴人）交換系爭土地，但後來土地交
      換並沒有成功，所以也沒有交換，退輔會也沒有把系爭土
      地交給訴外人吳化良耕作，是吳化良自己去系爭土地耕作
      ，並轉讓給被告（即上訴人），所以被告是向無所有權人
      購買」、「退輔會當初是整體規劃，想要把自己管理的土
      地集中在一起，所以才會有土地交換的規劃」等語（見原
      審卷第27、28頁），既稱未交換及退輔會亦僅規劃而已，
      顯難認被上訴人於原審已為自認。又被上訴人（之訴訟代
      理人）於本院前審陳稱：「（審判長問：是否有成立互易
      契約？）有的，與同段658 號土地互易，是交換所有權，
      退輔會要求的，但是後來互易沒有成立」、「我們認為當
      時退輔會與被上訴人雙方土地有交換使用，但是沒有成立
      互易契約」等語（見本院上字卷第73～74頁），雖其所稱
      有成立互易契約，但後來合意解除；又稱沒有移轉土地所
      有權，所以將土地交換使用等語（見本院上字卷第73～74
      頁），似可認為自認，但被上訴人就上開自認，以其自認
      與事實不符為由，已於95年1 月9 日以書狀撤銷上開自認
      （本院上字卷第143 頁）。經按屏東農場並無以同段840
      號土地與系爭土地成立互易契約或交換土地使用，且同段
      840 號土地亦無出租或交付吳化良使用，目前係遭無權占
      用之事實，已如前述。則被上訴人縱曾就系爭土地有成立
      互易契約或有交換土地使用之事實為自認，亦因被上訴人
      已證明該自認與事實不符，而加以撤銷，則參照上開規定
      及說明，被上訴人撤銷其自認，並無不合。上訴人以被上
      訴人曾自認為由，主張被上訴人就本件「有成立互易契約
      」及「雙方土地有交換使用」之事實云云，尚無足採。
  ４、另上訴人聲請傳訊之證人己○○雖證稱知道丙○○耕作的
      土地，但並不知道丙○○系爭土地的來源，並稱因為丙○
      ○說要租土地耕作，伊才介紹丙○○與吳化良認識，之後
      伊就走了，不知道他們談些什麼，是否買賣，是否成交，
      伊不知道。農地耕作權讓與同意書上面己○○三字，非伊
      所寫等語。尚無從證明上訴人所稱其向吳化良購買系爭土
      耕作權係由證人己○○當見證人為實在。至證人甲○○證
      稱其係向榮民蘇國統購買屬於退除役官兵輔導委員會所有
      土地的耕作權，蘇國統說是退除役官兵委員會讓他耕作的
      土地。伊知道丙○○的地也是向榮民買的，是他當時告訴
      伊的，至於是誰則不知道等語。而關於是否知道有換地的
      情形，則證稱「老榮民曾經告訴我，以前為了好耕作、管
      理，有交換土地的情形，他們規劃土地的很整齊。以前有
      要重測，但是不敢測，因為大家的土地使用與權狀不符」
      等語。顯然均不足以明確證明上訴人現占有使用系爭土地
      確係向吳化良所購買之事。而證人溫丁○○亦僅證稱「那
      是被上訴人的父親向大同農場換的，後來那些榮民來後，
      大同農地就換給那些榮民耕作，後來老榮民吳化良老了，
      沒有能力耕作，就賣給上訴人。後來，上訴人買了整理，
      我老闆叫我運土去那裡整理。那時我二十多歲，我住那裡
      ，換地的事情我聽人說的，那時大家都在談論」等語，核
      其證言均係就其聽聞之事而來，自不足為上訴人有利之認
      定。再證人溫乙○○雖證稱「上訴人丙○○耕作的土地我
      知道土地原本是鍾鳳翔（按係被上訴人之父，已去世）的
      ，後來在溫登貴那裡討論如何交換土地。因為那時我二十
      七、八歲，我有在場。當時交換土地的人都有在文書上蓋
      章。那時是外省人吳化良夫婦在耕作，後來因為年紀大了
      ，無法耕作，才由己○○介紹丙○○去買的。他們買賣有
      寫文書，當時那些文書都各自拿回了。大同農場有保管」
      等語，但證人溫乙○○並非土地交換或買賣之當事人，又
      如何證明確有其事，且所證「買賣有寫文書」，顯與前述
      屏東農場函覆並無交換或互易土地之事實不符，其證言自
      無可採。
（二）上訴人占有系爭土地有無合法權源？
      依上所述，上訴人既無法證明屏東農場有以第840 號土地
      與被上訴人所有系爭土地成立互易契約或交換土地使用，
      且屏東農場有將第840 號土地交付吳化良使用之事實，則
      被上訴人主張上訴人在系爭土地如附圖所示編號663 部分
      面積4592.98 平方公尺之土地上，種植檳榔樹、設置用電
      供水設施；並於如附圖所示編號663 與編號663-A002產業
      道路間設置鐵絲圍籬等地上物，係屬無權占有系爭土地之
      事實，堪認為真實。
五、綜據上述，本件被上訴人主張上訴人無權占有系爭土地等情
    ，既屬可採。從而，被上訴人本於所有權之法律關係，依民
    法第767 條規定，請求上訴人應將系爭土地上如附圖所示編
    號663 部分，面積4592.98 平方公尺土地上之地上物除去，
    並將該部分土地返還被上訴人，為有理由，應予准許。原審
    為上訴人敗訴之判決，於法並無違誤。上訴意旨指摘原判決
    不當，求予廢棄改判，為無理由，應予駁回。
六、據上論結，本件上訴為無理由，依民事訴訟法第449 條第1
    項、第78條，判決如主文。
中　　華　　民　　國　　96　　年　　8 　　月　　14　　日
                            民事第一庭
                                審判長法官  黃金石
                                法      官  謝肅珍
                                法      官  林健彥
以上正本證明與原本無異。
如對本判決上訴，須於判決送達後20日內向本院提出上訴狀，其
未表明上訴理由者，應於上訴後20日內向本院提出上訴理由書（
均須按他造當事人之人數附繕本）。上訴時應提出委任律師或具
有律師資格之人之委任狀，並依附註條文規定辦理。
中　　華　　民　　國　　96　　年　　8 　　月　　14　　日
                                書  記  官  張宗芳
附註：
民事訴訟法第466 條之1 ：
對於第二審判決上訴，上訴人應委任律師為訴訟代理人，但上訴
人或其法定代理人具有律師資格者，不在此限。
上訴人之配偶、三親等內之血親、二親等內之姻親，或上訴人為
法人、中央或地方機關時，其所屬專任人員具有律師資格並經法
院認適當者，亦得為第三審訴訟代理人。
第1 項但書及第2 項情形，應於提起上訴或委任時釋明之。
